臺灣高等法院民事判決
109年度上易字第1109號
上  訴  人  呂宏賢  

被  上訴人  黃凱    
訴訟代理人  徐維良律師

上列當事人間請求返還押金等事件，上訴人對於中華民國109年7
月22日臺灣新北地方法院109年度訴字第1061號第一審判決提起
上訴，並為訴之擴張及減縮上訴聲明，本院於110年7月21日言詞
辯論終結，判決如下：
    主      文
上訴及追加之訴均駁回。
第二審訴訟費用由上訴人負擔。
    事實及理由
壹、程序部分
    按第二審訴之變更或追加，非經他造同意不得為之，但請求
    之基礎事實同一者，或擴張或減縮應受判決事項之聲明者，
    不在此限，民事訴訟法第446條第1項、第255條第1項第2款
    、第3款分別定有明文。查上訴人於原審求為命被上訴人給
    付新臺幣（下同）50萬元押租金本息、50萬元建物補償本息
    、38萬8,000元減少租金本息，經原審判決其全部敗訴，上
    訴人不服就上開敗訴部分全部提起上訴，嗣於民國109年10
    月30日擴張聲明求為命被上訴人應返還押租金50萬元之通貨
    膨脹38萬元，共計88萬元(見本院卷㈠第122、127-131頁)。
    復於109年12月4日追加請求建物補償30萬元，合計80萬元及
    減縮上開減少租金數額為8萬8,000元(見本院卷㈠第213-215
    頁)，經核上開聲明變更部分，屬擴張上訴聲明及減縮應受
    判決事項之聲明，應予准許。   
貳、實體部分
一、本件上訴人主張：伊自86年8月間起，開始向被上訴人承租
    新北市○○區○○段000號土地（原地號為土城市○○○段○○○○○段0
    000地號，下稱系爭土地），迄至108年12月31日止共計承租
    20餘年，伊依約支付50萬元押金。伊在86年年底，自行出資
    50餘萬元，在系爭土地興建門牌號碼ＯＯ區ＯＯ路O段OOO號房屋
    （下稱系爭建物，與系爭土地合稱系爭房地），系爭建物未
    能取得建築執照及使用執照，故由原始起造人即伊取得所有
    權。惟被上訴人以出租人強勢地位，透過定型化契約，將非
    其起造之系爭建物記載為出租物，自居為所有人。108年12
    月31日租約期滿，伊不再續租，詎被上訴人明知系爭建物為
    伊出資起造所有，竟主張為該房屋所有權人，拒絕與伊協商
    補償系爭建物之價值，亦阻止伊拆除系爭建物，致伊無法將
    系爭建物之建材另作使用受有損害80萬元。且伊已將系爭土
    地點交予被上訴人，惟被上訴人不願返還押金50萬元予伊。
    另系爭土地因新北市環狀捷運開始在附近施工，因此影響伊
    計程車行無法營業，伊多次請求被上訴人減免租金均未獲理
    會，被上訴人應返還108年10至12月多收取之租金8萬8,000
    元等情，爰依系爭契約、民法第184條第1項、類推適用第84
    0條第1項、第227條之2第1項規定，求為命被上訴人給付⑴押
    金50萬元；⑵系爭建物補償費用50萬元；⑶請求減少租金38萬
    8,000元之本息(原審為上訴人敗訴判決，上訴人不服，提起
    上訴，先追加請求押金50萬元之通貨膨脹38萬元，共計88萬
    元，復追加請求建物補償30萬元，合計80萬元及減縮請求減
    少租金為8萬8,000元)。並上訴聲明為：㈠原判決廢棄。㈡被
    上訴人應給付上訴人88萬元，及自109年1月4日起至清償日
    止，按年息百分之5計算之利息。㈢被上訴人應給付上訴人8
    萬8,000元，及自起訴狀繕本送達翌日起至清償日止，按年
    息百分之5計算之利息。㈣應給付上訴人80萬元，及自起訴狀
    繕本送達翌日起至清償日止，按年息百分之5計算之利息。
二、被上訴人則以：上訴人自86年10月1日起至107年9月20日止
    ，向伊承租系爭房地，租約以3年或1年為期分別簽定，107
    年9月21日續約時，租期為107年10月1日起至108年9月30日
    止，嗣上訴人欲延約3個月，乃於108年10月3日，由訴外人
    吳鴻洲代表上訴人與伊簽立協議書，將租期延長至108年12
    月31日止。然吳鴻洲於簽署協議書時，自行於協議書上加註
    ：「經當面告知：建物門牌新北市○○區○○路0 段000 號建物
    為呂宏賢起造事實可將來認定，吳鴻洲10/3」等語，上開文
    字是上訴人方自行撰寫，係屬其個人意見表示，兩造租約之
    客體始終為系爭房地。依兩造約定之租約，租約期滿上訴人
    須將系爭房地點交予伊，伊始有返還押租金50萬元之義務，
    惟上訴人始終未將系爭房地點交伊。上訴人早在105年間即
    以捷運萬大永和段第一期工程施工為由，要求伊調整租金，
    經伊同意自105年10月1日起之租約，將租金由5萬7,000元降
    為3萬5,000元。此後，均維持在3萬5,000元，並未調整回5
    萬7,000元，故上訴人主張有情事變更之情況欲減免租金，
    並無理由。又系爭房地均為伊所有，依兩造間租賃契約，伊
    亦無同意上訴人自行在土地上興建房屋，且上訴人並未在系
    爭土地設定地上權，自非地上權人，無適用或類推適用民法
    第840條第1項規定，請求伊給付房屋80萬元補償金等語，資
    為抗辯。並答辯聲明：上訴及追加之訴均駁回。
三、上訴人主張系爭建物為其所興建，其已於108年12月31日租
    期屆滿後，將系爭土地返還被上訴人，惟被上訴人拒絕返還
    押租金50萬元及與其協商系爭建物之補償，因此請求返還押
    租金50萬元及通貨膨脹38萬元暨系爭建物補償80萬元；又系
    爭土地周圍因捷運施工，造成其營業損失，請求減免租金8
    萬8,000元，惟為被上訴人所否認，並以前詞置辯，經查：
  ㈠有關請求系爭建物補償80萬元部分：
  ⒈上訴人主張訴外人邱清在為其前手，系爭建物之前身為釣蝦
    場，由邱清在經營，嗣因上訴人要經營計程車行，因此將釣
    蝦場拆除，重新起造系爭建物等語；惟被上訴人辯以：伊於
    76年購買系爭土地，邱清在向伊承租系爭土地經營釣蝦場，
    系爭建物內挖一個洞做釣蝦池。釣蝦場是在屋內，旁邊可以
    烤蝦子。後來上訴人來合夥，改經營車行，系爭建物從以前
    到現在都是同一建物，因為上訴人要求房子周圍的土地作停
    車使用，所以有些契約有寫到承租土地等語；查：
　⑴證人邱清在於本院審理時證稱：伊於80年間曾經營釣蝦場，
    當時與另一人合夥，一段時間後上訴人到伊這幫忙，經營釣
    蝦場的建物是鐵皮屋材質。後來伊與上訴人合夥開車行，將
    釣蝦池塘填滿，沒有整個拆掉做大的變動，車行經營一段時
    間，伊就退股等語（見本院卷㈠第442-444頁）。是依證人邱
    清在所述，系爭建物僅做部分整修，未有整體拆掉重新建造
    之情況，則系爭建物雖經過上訴人整建及裝潢，惟系爭建物
    之同一性並未變更。
　⑵觀諸兩造於86年8月7日所簽訂之第一份房屋租賃契約，其第
    一條即載有「甲方（即被上訴人）房屋所在地及使用範圍土
    城市○○路○段000號」、第二條記載「租期自86年8月7日至87
    年8月6日止」等語(見原審卷第203頁)，第九條載有「房屋
    有改裝設施之必要時，乙方（即上訴人）取得甲方之書面同
    意後得自行裝設，但不得損害原有建築，乙方於交還房屋時
    ，自應負責回復原狀(包括廣告、招牌等)」等語(見原審卷
    第205頁)，足認自第一份房屋租賃契約之租賃標的即為系爭
    建物；又87年7月30日續訂之第二份房屋租賃契約書第一條
    記載：甲方房屋所在地及使用範圍，則增加「空地土城延寮
    坑段外藤寮坑小段55-2地號」，可見租賃範圍除系爭建物外
    ，已擴及屋外之土地(見原審卷第167-169、211-217頁)。此
    外，自89年10月1日起至108年之租約關於承租範圍皆是記載
    「土地及建物全部」等語（見原審卷第85-88、89-116、23-
    29頁），是上訴人主張其所承租之範圍，僅有系爭土地，顯
    屬無據。
　⒉上訴人雖主張釣蝦場已全部拆除，且由其於86年底改建為目
    前狀態之系爭建物，其為系爭建物之所有權人，惟查：⑴觀
    諸系爭建物整建後之89年9月27日兩造所簽訂之租約最後1頁
    記載「茲收到大門遙控三只及後鐵門鑰匙1支」等語（見原
    審卷第88頁），並由上訴人加蓋印文於其上，已足認系爭建
    物為被上訴人所有，始有在租約上註記上訴人自被上訴人處
    取得系爭建物之遙控器及鑰匙之必要；⑵系爭建物歷年來之
    房屋稅都是被上訴人繳納，此有系爭建物89-109年房屋稅單
    在卷可憑（見原審卷第289-317頁）；且稅捐稽徵處於93年
    辦理系爭建物之房屋稅清查作業時，於93年9月13日發文至
    上訴人於系爭建物住址經營之豐田交通關係企業有限公司（
    見本院卷㈠第79頁），上訴人收到稅捐稽徵處函文時，並未
    以系爭建物所有權人自居配合辦理，反而依上開函文第五點
    所載「台端如為承租人，請將本函轉交房屋所有人」之旨，
    轉由被上訴人處理，由被上訴人辦理房屋的稅籍登記，益徵
    被上訴人始為系爭建物之所有權人。又⑶被上訴人於原法院
    另案起訴上訴人返還租賃物（即本件之系爭房地）案件（10
    9年度重訴字第223號），提出106年房屋漏水時，上訴人要
    求被上訴人修繕，由被上訴人委請聯富智能公司前往修繕，
    此亦有該次修繕的請款單據在卷可按（見本院卷㈠第379頁）
    ，且上訴人就此亦不否認（見本院卷㈡第149頁及本院卷㈡第8
    頁另案判決第4頁所載）。凡此均足以證明系爭建物為被上
    訴人所有，至為明確。
　⒊上訴人再主張，87年7月30日續約時兩造加註「甲方如要收回
    空地自用時，將於半年前告知乙方，乙方無條件搬遷」(見
    原審卷第167頁)，88年續約時，在原87年的契約書上註記「
    同意延長租期至89年8月7日…乙方無條件搬遷，歸還土地予
    甲方，不得要求任何補償費用，若留置物品，任憑甲方處置
    」(見原審卷第169、215、217頁)；且88年8月31日、89年5
    月1日被上訴人所發的存證信函都寫「承租土地」、「無條
    件歸還土地」(見原審卷第171-175頁)，足認上訴人承租之
    範圍僅有系爭土地云云；被上訴人則辯以：依兩造之租賃契
    約，上訴人得使用之範圍本來僅有系爭建物及所在之土地，
    因上訴人經營車行，要求使用系爭建物前之空地停放計程車
    輛，以利其所需，因此在租約第五條旁之空白處加註「甲方
    如要收回空地自用時，將於半年前告知乙方，乙方無條件搬
    遷」等語(見原審卷第167頁)，1年後續約，是以原契約延約
    ，因此將上開加註劃掉，另在第十八條旁空白處加註「同意
    延長租期至89年8月7日…乙方無條件搬遷，歸還土地予甲方
    ，不得要求任何補償費用，若留置物品，任憑甲方處置」等
    語（見本院卷㈡第444頁）；經查：
　⑴兩造於86年8月7日所簽訂之第一份房屋租賃契約，其第一條
    即載有「甲方（即被上訴人）房屋所在地及使用範圍土城市
    ○○路○段000號」等語（見原審卷第203頁），足認自第一份
    房屋租賃契約之租賃標的即為系爭建物，已如前⒈⑵所述；又
    兩造於87年7月30日續約所簽訂之房屋租賃契約書及88年8月
    9日於同一份契約延約之註記，雖在第五條、第十八旁之空
    白處加註「甲方如要收回空地自用時，將於半年前告知乙方
    ，乙方無條件搬遷」、「…乙方無條件搬遷，歸還土地於甲
    方…」等語(見原審卷第167、169頁)；然觀契約書之最前標
    題已載明「房屋」租賃契約書，接著記載「立房屋租賃契約
    書出租人黃凱、承租人呂宏賢」，且整份契約之第六、七、
    八、九、十、十一條之約定，均是有關系爭建物返還及使用
    限制之約定，則被上訴人主張：租賃契約之標的仍是系爭房
    地，僅因上訴人要求使用系爭建物前之空地停放計程車輛而
    有加註條款，尚非無據。況且，89年10月1日該次延約時，
    為明確將上開註記納入承租範圍，遂於契約第一條載明承租
    範圍為「甲方土地所在地及使用範圍：土城市○○○段○○○○○段
    0000號地號全部及地上建物土城市○○路○段○○○號全部」(已
    如前⒈⑵所述)，簽約名稱修改為「土地、房屋租賃契約」，
    且契約第十一、十二、十三、十六條就系爭建物使用限制或
    賠償亦有約定(見原審卷第85-88頁)，益徵87年、88年訂約
    時之註記，並非如上訴人所述其僅向被上訴人承租系爭土地
    ，應堪認定。
　⑵上訴人雖主張所簽訂之契約為定型化契約，關於建物約定之
    內容與兩造無關云云；惟觀諸契約第十八條第1款之約定，
    因與兩造協議無關而經刪除，並據上訴人於該條款上蓋章(
    見原審卷第169頁)，復審酌兩造上開⑴所述之附加條款註記
    ，足認兩造雖以一般定型化契約之租賃契約為本，然仍會就
    實際情況於契約中增刪修改，以符合兩造締約之真意。故上
    訴人泛以使用定型化書面契約締約而否認契約中關於系爭建
    物之約定，顯無理由。至於88年8月31日、89年5月1日被上
    訴人所發的存證信函雖僅載「承租土地」、「無條件歸還土
    地」(見原審卷第171-175頁)，然兩造間關於租賃關係之權
    利義務，應以歷次所簽訂房屋租賃契約書之約定為準據，上
    訴人此部分之主張，委無足採。
　⒋至於證人黃慧淑、周豐裕、李伯賢雖均證稱：系爭建物係由
    上訴人所興建云云；惟查：⑴證人黃慧淑、周豐裕均為上訴
    人之員工，證人黃慧淑為會計，證人周豐裕則負責處理監理
    站業務、整理車輛出租事宜，業據其等陳述在卷（見原審卷
    第236頁、本院卷㈠第245頁），則其等是否能具有專業及全
    面觀察系爭建物係屬整體拆除重建或大幅度整修，即非無疑
    ；又證人黃慧淑證稱：因其為會計，支出都是由其經手等語
    （見原審卷第236頁），則其親身參與之部分，僅為工程請
    款部分，尚難認其對於工程施作過程完全清楚，則證人黃慧
    淑僅泛稱系爭建物整個拆除，然其無法具體說明改建之相關
    情形及細節，且證述內容與卷內證據不符，自難採認。況依
    證人邱清在所述，當時為經營車行，有做一些整修，將原有
    之釣蝦池塘填滿，並無整個拆掉，伊請上訴人處理的等語（
    見本院卷㈠第443頁），衡情證人邱清在為釣蝦場及車行之合
    夥人，對於系爭建物究係局部整修或整體拆除，自當比受僱
    人即證人黃慧淑、周豐裕更當了解詳情，是證人黃慧淑、周
    豐裕之證述，無法為上訴人有利之認定。又⑵上訴人雖於原
    審提出公司整修經費明細(見原審卷第245頁)，然上開明細
    表是事後製作，業據證人黃慧淑證述在卷（見原審卷第238
    頁），且明細之標題為「公司整修經費明細」，已難認係系
    爭建物整體拆除重新改建之支出明細。且明細上所載之工項
    更是甚為抽象與空洞，尤其其中裝潢、冷氣、辦公桌、電話
    移機、售全部球檯等，更與建造系爭建物無涉，自難為有利
    上訴人之證明。至於⑶證人李伯賢於原法院另案(109年度重
    訴字第223號)證述：伊曾向上訴人購買計程車，在86年曾幫
    上訴人裝潢車行，當時看到的狀況都不一樣了，伊在房屋還
    沒有拆的時候就去看過，但拆除的過程伊不在場等語(見本
    院卷㈠第253-255頁)，亦未能具體積極證明系爭建物確係上
    訴人所原始建造，亦不足為上訴人有利之認定。
　⒌綜上，上訴人始終無法提出積極客觀具體之證據（如改建前
    後照片、工程款單據）證明原有建物已經拆除，系爭建物係
    由其所建，則被上訴人主張系爭建物之同一性並未變更而為
    被上訴人所有，尚非無據。至於兩造最後一次延約3個月所
    簽訂之協議書下方雖載有「建物....為呂宏賢起造，事實可
    將來認定」等語（見原審卷第29頁），然此為代上訴人簽約
    之吳鴻洲單方所記，未有兩造之簽名，而兩造既對系爭建物
    之所有權有所爭執而涉訟，則關於產權之認定，自應由法院
    依事證認定之。況原法院已於110年3月19日以109年度重訴
    字第223號判決認定系爭建物為被上訴人所有，此有該案判
    決在卷可按（見本院卷㈡5-10頁），是此部分之註記，無法
    為上訴人有利之認定。
　⒍上訴人雖主張其已雇工欲拆除系爭建物之有用建材，移至他
    地另做使用，卻遭被上訴人發存證信函阻止，造成其無法使
    用系爭建物建材之損害(見本院卷㈠第297、323頁)，並以被
    上訴人另案所提系爭建物之估價報告(見本院卷㈠第235-239
    頁)，主張其得請求建物補償80萬元云云；惟系爭建物為被
    上訴人所有，已如前述，且該估價報告僅能證明系爭建物目
    前之評估價值，至於上訴人於系爭建物整建（於不動產上添
    附動產）究增加系爭建物多少價值，對於被上訴人有多少利
    益，未見上訴人舉證說明，僅空言泛稱因無法將系爭建物之
    有用建材拆除，造成其受有80萬元之損害，難認有理。
　⒎民法第184條第1項規定「因故意或過失，不法侵害他人之權
    利者，負損害賠償責任。故意以背於善良風俗之方法，加損
    害於他人者亦同。」。查系爭建物為被上訴人所有，有如前
    述，上訴人迄未能提出被上訴人有何故意或過失侵害其何種
    權利之事實及證據，亦未能提出被上訴人有何故意以背於善
    良風俗之方法，而加以損害之事實及證據，其依上開法條請
    求被上訴人賠償80萬元，顯屬無據，不應准許。又兩造間之
    法律關係為租賃契約，上訴人並非地上權人，亦未辦理地上
    權登記，為上訴人所自認（見原審卷第222頁），從而，其
    主張類推適用民法第840條規定，請求被上訴人賠償80萬元
    ，亦無理由，不應准許。
　㈡有關返還押租金50萬元及通貨膨脹38萬元，共計88萬元部分
    ：
　⒈兩造最後一次於107年9月21日簽訂之租約第五條「押金約定
    及返還：乙方應於訂約時，交付甲方新臺幣50萬元正作為押
    金，乙方如不繼續承租，甲方應於乙方遷空、交還土地、房
    屋後並確認乙方無欠繳費用之情事，三日後以即期支票無息
    退還押金。(若有住家或營業登記者須有遷出證明文件始得
    辦理退還押金)」等語（見原審卷第23頁），嗣雙方於108年
    10月3日簽訂協議書延約3個月至108年12月31日，援用原契
    約條款等情（見原審第29頁）。是上訴人須將系爭房地清空
    ，並點交完成，被上訴人始有無息返還押金之義務，殊為明
    白。
　⒉查系爭建物為被上訴人所有，已如前㈠所述，又兩造於89年9
    月27日所簽訂之租約載有「茲收到大門遙控器三只及後鐵門
    鑰匙一支」等語（見原審卷第88頁），惟上訴人仍未返還上
    開遙控器及鐵門鑰匙，業據被上訴人陳述在卷；甚且於本院
    審理期間，被上訴人之訴訟代理人於110年3月間前往系爭房
    地現場時，系爭建物仍置於上訴人之管領中，需經由上訴人
    開啟系爭建物之鐵捲門方得進入(見本院卷㈠第457頁書狀
    所載），為上訴人所不爭執(見同上卷第485頁書狀所載及
    本院卷㈡第535頁）。足認上訴人尚未依租約之約定將系爭房
    地交還被上訴人。縱令系爭建物已經清空，然上訴人請求被
    上訴人返還押金50萬元之條件尚未成就，其請求被上訴人返
    還押金50萬元，自屬不應准許，進而，其請求加計50萬元之
    通貨膨脹額38萬元，亦屬無理由。
　⒊綜上所述，上訴人此部分請求，為無理由。
　㈢有關請求減免租金8萬8,000元部分：　　　
　⒈上訴人主張104年間因捷運萬大永和段第一期工程施工，影響
    其承租系爭房地經營車行之營運，非訂約當時所能預料，因
    此，依民法第227條之2第1項規定，請求減少108年10-12月
    之租金各為2萬3,000元、3萬、3萬5,000元云云。按民法第2
    27條之2第1項規定「契約成立後，情事變更，非當時所得預
    料，而依其原有效果顯失公平者，當事人得聲請法院增、減
    其給付或變更其他原有之效果。」。查兩造103年9月4日（
    租約租期為103年10月1日至104年9月30日）約定之租金為5
    萬7,000元；惟自105年10月1日起之租金則由5萬7,000元調
    降為3萬5,000元，為兩造所不爭執，是有關租金之約定，被
    上訴人顯已衡酌捷運施工影響而同意上訴人調降之要求，故
    自105年10月份起至108年9月30日之租金均以調降後之租金
    每月3萬5,000元，顯無上訴人所主張被上訴人明知其營運受
    影響而不願配合協調之情。
　⒉又上訴人主張減免之租金為108年10-12月各2萬3,000元、3萬
    、3萬5,000元，惟兩造係於108年10月3日又延約至同年12月
    31日，顯然捷運施工影響早已存在，倘上訴人認租金有再調
    整必要，自應於延約前或延約時與被上訴人協調，若協調不
    成，則可不再續約；然上訴人仍同意依原條件延約，顯然其
    已考量上述捷運施工之因素，即無存在上訴人所主張之不可
    預料之情事變更，自不得事後再予以翻異，主張減免租金。
　⒊綜上，上訴人此部分之主張，亦不可採。　　
四、綜上所述，上訴人依系爭契約、民法第184條第1項、類推適
    用第840條第1項、第227條之2第1項規定，求為命被上訴人
    給付押租金88萬元、系爭建物補償費用80萬元、減少租金8
    萬8,000元及其本息，為無理由，不應准許。從而原審所為
    上訴人敗訴之判決，並無不合。上訴論旨指摘原判決不當，
    求予廢棄改判，為無理由，應駁回其上訴。追加之訴部分，
    亦無理由，應併予以駁回。
五、本件事證已臻明確，兩造其餘之攻擊或防禦方法及所用之證
    據，經本院斟酌後，認為均不足以影響本判決之結果，爰不
    逐一論列，附此敘明。
六、據上論結，本件上訴及追加之訴均無理由，依民事訴訟法第
    449條第1項、第78條，判決如主文。　　
中　　華　　民　　國　　110 　年　　8 　　月　　4 　　日
                  民事第二十二庭
                      審判長法  官  張靜女
                            法  官  范明達
                            法  官  葉珊谷
正本係照原本作成。
如不服本判決，應於收受送達後20日內向本院提出上訴書狀，其
未表明上訴理由者，應於提出上訴後20日內向本院補提理由書狀
（均須按他造當事人之人數附繕本）上訴時應提出委任律師或具
有律師資格之人之委任狀；委任有律師資格者，另應附具律師資
格證書及釋明委任人與受任人有民事訴訟法第466 條之1第1項但
書或第2項所定關係之釋明文書影本。如委任律師提起上訴者，
應一併繳納上訴審裁判費。
中　　華　　民　　國　　110 　年　　8 　　月　　4 　　日

                            書記官  陳玉敏